【裁判字號】    98,交聲,56
【裁判日期】    980706
【裁判案由】    違反道路交通管理處罰條例聲明異議
【裁判全文】
臺灣澎湖地方法院交通事件裁定          98年度交聲字第56號
異  議  人  甲○○
即受處分人
上列受處分人因違反道路交通管理處罰條例案件，對於交通部公
路總局高雄區監理所澎湖監理站中華民國98年6月4日澎監違裁字
第裁84─T00000000號裁決，聲明異議，本院裁定如下：
    主  文
原處分關於罰鍰新臺幣參萬陸仟元及吊扣普通大貨車駕駛執照拾
貳個月部分撤銷，不罰。
其他異議駁回。
    理  由
一、原處分意旨略以：異議人即受處分人甲○○酒醉騎乘車牌號
    碼WYH－882號輕型機車，於民國97年5月23日20時38 分許，
    行經澎湖縣馬公巿北辰街9 號前，為警攔查，並測得其呼氣
    酒精濃度為每公升0.86毫克，經警製發違規通知單，依道路
    交通管理處罰條例第35條第1項第1款、（第24條第1項第2款
    ）規定，處異議人罰鍰新臺幣（下同）45,000元，吊扣普通
    大貨車駕駛執照12個月，施以道安講習（罰鍰和駕駛執照限
    於98年7月4日前繳納、繳送）。
二、異議意旨略以：異議人違規事實業經本院於97年7月11日以
    97年度馬交簡字第50號刑事簡易判決處罰金銀元1萬2仟元（
    即新臺幣3萬6仟元），如易服勞役，以新臺幣1仟元折算1日
    ，並於97年12月17日執行完畢，依一事不二罰之法理，請求
    撤銷原處分等語。
三、按汽車駕駛人，駕駛汽車經測試檢定酒精濃度超過規定標準
    者，處15,000元以上60,000元以下罰鍰，並當場移置保管其
    車輛及吊扣其駕駛執照1年；有第35條第1項規定之情形者，
    應接受道路交通安全講習，道路交通管理處罰條例第35條第
    1項第1款、24條第1項第2款固分別定有明文。惟95年2月5日
    正式施行之行政罰法第26條規定：「一行為同時觸犯刑事法
    律及違反行政法上義務規定者，依刑事法律處罰之。但其行
    為應處以其他種類行政罰或得沒入之物而未經法院宣告沒收
    者，亦得裁處之。前項行為如經不起訴處分或為無罪、免訴
    、不受理、不付審理之裁判確定者，得依違反行政法上義務
    規定裁處之。」，該條立法理由明確揭示：「一行為同時觸
    犯刑事法律及違反行政法上義務規定時，由於刑罰與行政罰
    同屬對不法行為之制裁，而刑罰之懲罰作用較強，故依刑事
    法律處罰，即足資警惕時，實無一事二罰再處行政罰之必要
    。且刑事法律處罰，由法院依法定程序為之，較符合正當法
    律程序，應予優先適用。但罰鍰以外之沒入或其他種類行政
    罰，因兼具維護公共秩序之作用，為達行政目的，行政機關
    仍得併予裁處，故為第一項但書規定。二前述行為如經檢察
    官為不起訴處分或法院為無罪、免訴、不受理或不付審理（
    少年事件）之裁判確定，行政罰之裁處即無一事二罰之疑慮
    ，故第二項規定此時仍得依違反行政法上義務之規定裁處。
    」亦即一行為同時造成刑罰法律與行政秩序罰規定發生競合
    適用之關係時，基於「一事不二罰」之法理，經由立法程序
    確立應以刑罰優先為原則，避免行為人承受過度且重複之處
    罰其理益明。是以前揭行政罰法中刑事法律處罰優先且不再
    處以行政秩序罰之目的，既係因為行為人已接受刑罰而足資
    警惕，且已發生懲罰之作用，即無使行為人陷於雙重處罰之
    不利益，則關於刑事法律處罰之範圍自應採取實質認定，凡
    刑事實體法或程序法中所規定客觀上剝奪行為人生命、自由
    、財產權利，主觀上亦因制裁之嚴厲性、痛苦性，其強度足
    以造成心理強制而間接達成矯正教化目的之處遇手段，皆應
    納入其中，而不以形式上符合刑法第32條至第34條所定主刑
    及從刑種類者為限，始與前揭法律規範之意旨相符。又道路
    交通管理處罰條例第68條業於94年12月14日修正，並自95年
    3 月1日施行，修正前之道路交通管理處罰條例第68 條則規
    定「汽車駕駛人，因違反本條例及道路交通安全規則之規定
    ，受吊扣或吊銷駕駛執照處分時，吊扣或吊銷其持有各級車
    類之駕駛執照」，觀其修法意旨，係以「原條文將違規駕駛
    人所持有之各級車類駕駛執照一併吊扣或吊銷，失之過酷，
    影響人民工作及生活甚鉅」為由，而刪除吊扣駕駛人駕駛執
    照時，應吊扣駕駛人持有各級車類駕駛執照之規定，是依現
    行道路交通管理處罰條例，已無得吊扣駕駛人所持有他級駕
    駛執照之依據存在，從而，於為吊扣駕駛人駕駛執照之處分
    時，自僅得吊扣駕駛人違規時所駕駛該級車類之駕駛執照，
    以限制其繼續駕駛該級車類行駛道路之權利，若駕駛人並無
    該級車類之駕駛執照，即無從執行吊扣駕駛執照之處分，而
    僅係應否依道路交通管理處罰條例第22條第1 項規定處罰駕
    駛人之問題。
四、經查：
  (一)關於酒醉駕車處罰鍰45,000元部分：
    本件受處分人對於其上開酒醉駕車之行為並不爭執，復有澎
    湖縣政府警察局舉發違反道路交通管理事件通知單一紙在卷
    可憑，堪可認定。惟受處分人前開酒醉駕車之行為，業經本
    院以97年度馬交簡字第50號刑事簡易判決判處罰金1萬2仟元
    （即新臺幣3萬6仟元），如易服勞役，以新臺幣1仟元折算1
    日確定，並於97年12月17日執行完畢等情，有上開刑事簡易
    判決、臺灣澎湖地方法院檢察署自行收納款項統一收據及臺
    灣高等法院被告前案紀錄表各1 份在卷可稽。從而，異議人
    酒後駕車之行為同時觸犯刑法及違反行政法上義務，並經本
    院以97年度馬交簡字第50號刑事簡易判決判處罰金1萬2仟元
    （即新臺幣3萬6仟元）確定，揆諸前揭說明，裁處罰鍰部分
    自無從再適用行政罰之必要。然按前項汽車駕駛人，經裁判
    確定處以罰金低於本條例第92條第3 項所訂最低罰鍰基準規
    定者，應依本條例裁決繳納不足最低罰鍰之部分，道路交通
    管理處罰條例第35條第8 項定有明文。其立法目的即考量適
    用行政罰法第26條後，在酒後駕車違規應受刑事處罰者，刑
    罰處罰額度低於行政罰之流弊，以及將產生受刑事處罰者低
    於同為酒後駕車違規卻未達受刑事處罰標準之不合理情形，
    是以，汽車駕駛人經裁判確定處以罰金低於同條例第92條第
    3 項所訂最低罰鍰基準規定者，應依同條例裁決繳納不足最
    低罰鍰之部分，而此條文規定乃行政罰法第26條之特別規定
    ，自應優先適用。本件異議人騎乘機車經測試檢定酒精濃度
    為每公升0.86毫克，依違反道路交通管理事件統一裁罰基準
    表所載，機器腳踏車駕駛人其吐氣所含酒精濃度超過每公升
    0.55毫克，於期限內繳納或到案聽候裁決者，其最低罰鍰基
    準為45,000 元，故異議人尚須補繳不足部分之罰鍰9,000元
    【即45,000－36,000＝9,000 】，始為適法，原處分機關逕
    以異議人酒精濃度超過規定標準，對其裁處罰鍰超過9,000
    元，尚有未洽。
  (二)關於吊扣普通大貨車駕駛執照12個月部分：
    依道路交通安全規則第61條第1項第3款規定，汽車駕駛人取
    得高一級車類之駕駛資格者，應換發駕駛執照，並准其駕駛
    較低級車類之車輛，已領有大貨車駕駛執照者，得駕駛小型
    車、輕型機器腳踏車。受處分人酒後駕駛輕型機車，依法本
    應吊扣其輕型機車駕駛執照，惟因受處分人領有較高級之大
    貨車駕駛執照，且無較低級車類之輕型機車駕駛執照可供吊
    扣。而行政行為採取方法所造成之損害，不得與所欲達成目
    的之利益顯失均衡，則在受處分人實際上並無輕型機車駕駛
    執照可供吊扣之情形下，吊扣其大貨車駕駛執照，雖可達成
    禁止受處分人繼續酒後駕駛之目的，然亦同時造成剝奪受處
    分人駕駛其他各類車輛之結果，所造成之損害與所欲達成目
    的之利益，顯然失衡，且與前揭道路交通管理處罰條例第68
    條之修正意旨不符，有違法律保留原則。至於道路交通安全
    規則對於汽車駕駛執照之管理，採取一照原則，固導致越級
    駕駛人違規酒駕時，受有無須吊扣駕駛執照之利益，然此關
    於駕駛執照管理所衍生之執行困難或法規漏洞，宜由修法解
    決，尚不得擴張解釋，於駕駛人無較低級駕駛執照可供吊扣
    時，即率爾代以吊扣其所領有之較高級駕駛執照。
  (三)至於原處分關於施以道安講習部分，則係預防將來再犯危險
    之管制罰，而有別於前揭針對已發生違規事實科處罰鍰之行
    政秩序罰，屬行政罰法第26條第1 項但書所稱之「其他種類
    行政罰」，原處分機關仍得依道路交通管理處罰條例第24條
    第1項第2款予以裁處。
  (四)綜上，原處分關於罰鍰36,000元及吊扣普通大貨車駕駛執照
    12個月部分於法不合，應予撤銷，另由本院為受處分人不罰
    之諭知，以資適法。至於原處分關於施以道安講習部分，於
    法並無違誤，故異議人此部分之異議，為無理由，應予駁回
    。
五、據上論斷，依道路交通管理處罰條例第87條第2項，道路交
    通案件處理辦法第19條、第20條，裁定如主文。
中    華    民    國    98    年    7     月    6     日
                        交通法庭法  官  陳順輝
以上正本係照原本作成。
如不服本裁定，應於裁定送達之翌日起5日內，向本院提出抗告
狀（須附繕本）。
中    華    民    國    98    年    7     月    7     日
                                書記官  王耀煌


司法院資訊處製作；財團法人民間司法改革基金會備份。
